最高法院刑事判決　　　　　　　　　　　　　　　九十三年度台上字第六０九三號
　　上　訴　人　台灣高等法院檢察署檢察官
　　被　　　告　甲○○
　　　　　　　　　　　　送達代收人：謝雅娟住台北市○○○路○段八十八號十二
　　　　　　　　　　　　　　　.
右上訴人因被告貪污案件，不服台灣高等法院中華民國九十二年五月十四日第二審更
審判決（九十一年度上更(一)字第九七五號，起訴案號：台灣士林地方法院檢察署九十
年度偵字第八七三號），提起上訴，本院判決如左：
    主  文
上訴駁回。
    理  由
按刑事訴訟法第三百七十七條規定，上訴於第三審法院，非以判決違背法令為理由，
不得為之。是提起第三審上訴，應以原判決違背法令為理由，係屬法定要件。如果上
訴理由狀並未依據卷內訴訟資料，具體指摘原判決不適用何種法則或如何適用不當，
或所指摘原判決違法情事，顯與法律規定得為第三審上訴理由之違法情形，不相適合
時，均應認其上訴為違背法律上之程式，予以駁回。本件檢察官上訴意旨略稱：（一
）１、承辦水美工程企業股份有限公司（下稱水美公司）得標之代操作維護合約之保
全業務接洽或補正程序並負責查核工作之承辦人，即證人劉家華於民國九十一年一月
十一日第一審審理中證稱：其發現榮昌大樓管理顧問有限公司（下稱榮昌公司）與合
約中規定的保全公司資格不符，其依程序寫簽呈將事情之疑慮寫清楚，先送組長鄒先
俊蓋章，代表組長對內容認可，再送給廠長（即台北市政府工務局衛生下水道工程處
第二污水處理廠廠長，該廠下稱八里廠）即被告甲○○蓋章，簽呈是被告蓋章，應該
知道；榮昌公司是在八十九年一月一日派員進駐八里廠，業務是交給水美公司交接，
契約最後決定權在衛工處（即台北市政府工務局衛生下水道工程處，下稱衛工處）處
長，不在八里廠等語。九十二年三月十七日本件更審審理時證稱：係於八十九年一月
十五日到現場，看到之保全人員均穿中泰公司（即中泰保全股份有限公司，下稱中泰
公司）制服，當時水美公司也有派人在場，合約要送到衛工處，由處裡面核備；其是
在一月十日才知道榮昌公司係樓管公司不是保全公司等語。２、八十八年十月至八十
九年三月間擔任衛工處八里廠務組長，負責廠務行政管理之證人鄒先俊，於第一審中
證稱：八里廠對水美公司找保全公司的合約，廠長是作初步審核權，核定權是處長，
其知道榮昌公司在八十九年一月一日到一月十四日進駐八里廠執行保全業務，八十九
年一月十五日中泰公司進駐，中泰公司進駐的人員是榮昌公司的同一批人員，公司可
以僱用同一批人。另證人即衛工處副總工程師盧朝陽及證人即水美公司派駐八里廠廠
長蔡德興於第一審中皆證稱；八里廠廠長負責審核、審查及核轉，廠長審查發現不合
格，先退回去補正後再往上送，核定權在處長，程序上被告應該有直接退件之權。３
、證人黃旭忠於九十年十月二十五日偵查中稱；被告自始即知榮昌公司是向中泰公司
借牌等語。復於九十一年一月十一日第一審審理中證稱：榮昌公司與水美公司處理合
約一事，其可以說是全權代理，八十八年間因為知道八里廠有一個保全要招標，所以
詢問被告相關事宜，其不知道榮昌公司的識別證是打管理員，不知道是否可以擔任保
全人員，就此事詢問被告，曾與被告接觸十幾次等語。４、證人張世昌於九十年三月
十四日偵查中證稱：榮昌公司是借中泰公司的牌向水美公司承包八里廠保全業務，同
日證稱：是於八十九年一月六日與中泰公司談合併承接水美公司得標之保全業務，因
是黃旭忠承辦，故其不知八十九年一月十日送不合格之合約到八里廠給承辦人，因黃
旭忠亂做帳，所以有侵占之情事，因是好友，也是鄰居，故未告他等語。然張世昌於
九十一年一月十一日第一審中證稱：榮昌公司業務都是總經理（即黃旭忠）處理，其
不管事的，水美公司與榮昌公司簽約一事其不清楚，榮昌公司的請款核撥，不用經過
其，其沒有看過請款單，請款核撥事後，亦不會將請款單給其看云云。又擔任榮昌公
司管理部經理，承辦警衛管理、包括公司財務所有流程之證人李坤山與會計張明娟，
於九十一年一月二十二日第一審審理中證稱：管理公司業務者是總經理，公司一直是
由黃旭忠管理等語。依上開１至４各證人之證詞，可知被告為八里廠之廠長，對水美
公司與保全公司簽訂之保全合約初步有審查權，在八里廠負責審核、審查及核轉，其
審查發現不合格，應先退回去補正後再往上送，雖核定權在處長，然程序上被告有直
接退件之權。而榮昌公司之業務實際均由總經理黃旭忠處理，張世昌雖登記為董事長
，實際並不負責該公司之業務或財務等公司事務，張世昌亦自承其不管事，其對水美
公司與榮昌公司簽約一事不清楚，黃旭忠於八十八年一月二十一日榮昌公司尾牙聚餐
後交付新台幣（下同）二萬元予被告，並邀被告與家人同遊花蓮，自係基於其為榮昌
公司實際負責人所為，可直接證明被告是否有起訴犯行者，應為黃旭忠，且其亦自承
知悉榮昌公司向中泰公司借牌之事，自難證明被告不知該借牌之事，而其他證人鄒先
俊、蔡德興、鐘萬鈞證稱不知榮昌公司向中泰公司借牌事云云，並不即證明被告亦不
知該借牌情事，自不得以渠等之證言證明被告亦不知榮昌公司向中泰公司借牌事，原
判決竟以上開無關之證言作為被告並無明知榮昌公司向中泰公司借牌承包保全業務之
證據，顯屬採證違背法令。對黃旭忠上開於偵查中所述「被告自始即知榮昌公司是向
中泰公司借牌」等語，原判決卻未說明何以不採之理由，自有判決理由不備之違法。
（二）依偵查卷附法務部調查局北部地區機動工作組九十年八月三十日（９０）電廉
字第二三三二號函說明三載，中泰公司業已停業，負責人黃盛丁已於八十八年五、六
月間死亡，中泰公司與榮昌公司簽訂合約書中之代表人夏正興因積欠大量債務關係行
蹤不明。而水美公司於八十八年十二月二十四日與榮昌公司簽訂八里污水處理廠防護
工作合約，其保證人為康鴻基，嗣榮昌公司資格不符，水美公司即與中泰公司簽訂日
期相同之同一內容合約，並由榮昌公司為保證人；另被告由八里廠調民生廠之事，係
在八十九年一月十九日定案，始經台北市政府衛生下水道工程處處長胡兆康批內部簽
呈後告知被告調動情事，則被告在水美公司與榮昌公司簽約及中泰公司簽約時，仍為
八里廠之廠長，對水美公司所提出原不符保全業務資格之榮昌公司，復任水美公司與
中泰公司同一內容之合約保證人，且中泰公司所僱用之保全人員均與榮昌公司原所僱
用之人相同，該中泰公司雖係與水美公司簽約，然被告對擔任八里廠保全業務者之公
司，應非僅依書面審查，不論該公司是否為虛設或已停業公司，被告未予深究，表示
審查意見，逕往上呈送，是否有即如黃旭忠之上開證詞，其明知榮昌公司向中泰公司
借牌？原審並未調查，依偵查卷所附中泰公司之負責人黃盛丁個人基本資料，黃盛丁
係於八十八年五月二十三日死亡，其死亡後，該公司之業務係由何人負責？股東尚有
何人？夏正興是否為實際負責該公司業務之人？是否仍行方不明？榮昌公司何以會找
中泰公司借牌？原判決未予調查；又雖偵查中證人劉家華證稱：榮昌公司向中泰公司
借牌部分，並未特別規定，證人鄒先俊證稱：僅是要求水美公司提出合格資格之保全
公司，經審查合格即可，至於保全公司是否借牌不過問。然榮昌公司非保全公司，在
八十九年一月十四日以前之保全人員為榮昌公司之人員，已為該二人所明知，衡以常
理，榮昌公司如非向中泰公司借牌，豈可能不以自己公司之人員從事保全工作，而另
僱用原榮昌公司所僱用之人？且證人胡兆康於偵查中亦證稱：如果八里廠有先報告榮
昌公司是向中泰公司借牌，其當然不會准予核備，則證人鄒先俊證稱不過問保全公司
是否借牌等語，有無依據，自應予調查，原審對上開所述，應於審判期日調查之證據
未予調查，當然違背法令。（三）原判決以黃旭忠嗣改稱「記錯」，及被告否認收受
榮昌公司尾牙時黃旭忠為感謝其平日對該公司的照顧，希望被告以後多關照該公司而
以公司名義交付之二萬元現金，並黃旭忠未提出報銷單據，參以黃旭忠之工作日誌未
記載交付被告二萬元，認無實據證明被告收受該二萬元情事，無以證明被告有收受賄
賂犯行；然黃旭忠陳稱當時有些醉意到隔壁房間休息，後來被告至其休息的房間表示
離去時，交付該二萬元予被告，嗣於八十九年一月二十五日向會計張明娟請領二萬元
，同時支使張明娟在收支明細表備註欄填寫「時廠長」，項目為交際費，依上述，黃
旭忠為榮昌公司之實際負責人，該公司之請款核撥均無需經過董事長張世昌，黃旭忠
本無需恐張世昌發現而偽稱係支付被告之交際費，其自應係交付被告該二萬元而使張
明娟為上開記載，原判決對黃旭忠係實際負責人，可自行決定交際費之支出一節，並
未注意審酌，說明理由，且黃旭忠亦無可能交付該款予被告要求被告出具收據，則張
明娟所指「報銷單據」為何，未據原審查明，亦未予說明不調查之理由，亦屬應於審
判期日應調查之證據未予調查及判決理由不備之違法。（四）有關被告於八十九年二
月十一日至同年、月十三日被告接受榮昌公司招待花蓮旅遊部分：證人黃旭忠及黃旭
忠之妻謝玉秀於法務部調查局訊問中均稱，被告或其妻張美華並未交付渠等二萬五千
元。謝玉秀於法務部調查局中陳稱：當時機票、旅館的住宿餐飲均委由旅行社代辦，
由伊以其華僑信用卡刷卡付帳，伊代墊之旅費發票由旅行社逕寄榮昌公司，再由黃旭
忠併花蓮旅遊支出之現金部分向公司請款。九十年三月十四日偵查中，黃旭忠並稱：
被告沒有拿錢給其本人，到花蓮玩找被告係想打好人際關係，希望廠方不要刁難彼等
警衛等語。謝玉秀同日並稱：被告本人或其妻或兒子沒有透過其他人拿錢給伊。而依
偵查卷第五十九至六十五頁所附機票、八十九年一月二十八日旅行業代收轉付收據及
美侖大飯店發票影本二紙等之影本，可知係由永嘉旅行社代辦該次花蓮美侖三天二夜
合計費用計五萬三千四百三十元之旅遊，永嘉旅行社於上開旅行業代收轉付收據上所
載之買受人為「榮昌大樓管理顧問有限公司」統一編號為「00000000」，美
侖大飯店所開之八十九年二月十一日、十三日統一發票上所載統一編號亦為「000
00000」，足見黃旭忠、謝玉秀於法務部調查局之證言，與渠等在九十年三月十
四日初次偵查中所述相符，嗣後該二人在偵查中及法院審理時，即改稱被告或被告之
妻在機場有交付二萬五千元之現金，惟渠等所述，不僅彼此間有異，亦與被告及其妻
張美華所辯或所述不同，以黃旭忠及謝玉秀為夫妻，去花蓮旅遊時，二人感情並無不
好，彼此間無不交談之情形下，果被告當時其本人或其妻有交付二萬五千元一事，謝
玉秀豈會對當時被告之妻所交付伊之金錢用途為何不知，事後亦未向黃旭忠詢問？被
告之妻張美華果有交付二萬五千元予謝玉秀，豈會不說該款係分擔花蓮旅遊之款？謝
玉秀當時如有收受張美華交付二萬五千元，縱張美華未說明是何用途之款，謝玉秀亦
當即問明何以交付伊二萬五千元？況黃旭忠於第一審中證稱有告訴謝玉秀，被告去旅
遊是公司招待。謝玉秀卻於第一審中證稱不知被告之妻張美華為何交付伊二萬五千元
，且就該款之交付，黃旭忠證稱：被告將錢及證件交付其，由其將證件交予謝玉秀，
其帶著錢沒有交給謝玉秀等語；而謝玉秀卻證稱係由被告之妻交付，伊只拿證件，並
將錢交給黃旭忠，黃旭忠亦有將刷卡的錢還伊云云。該二證人僅單純就「該款係交付
給何人」一節，即有不同之證述，況果被告其妻有交付二萬五千元予謝玉秀，因該旅
遊費用原係謝玉秀以伊信用卡所支付，謝玉秀何須再將二萬五千元交予黃旭忠？足知
該二人嗣所為被告有交二萬五千元之陳述，顯係事後迴護被告之詞，自不足採信。而
證人張美華為被告之妻，其初於法務部調查局及偵查中陳稱：被告於「出發前數日」
告訴伊該次旅遊計有機票、住宿費、餐費、租車費每個家庭費用約二萬五千元等語。
嗣於第一審中卻稱：伊是在「一月底左右」知道旅遊要支付兩萬多元云云，果被告是
在出發前數日始告知伊要赴花蓮旅遊，每個家庭費用約二萬五千元，以該次旅遊之期
間為八十九年二月十一日至同年、月十三日，應係二月十一日之前數日，而張美華既
稱支付之二萬五千元係伊於八十九年一月十三日提領十三萬元之款，豈非早在出發前
一個月左右，被告與其妻知要赴花蓮旅遊，須分擔二萬五千元？然依常理，被告與張
世昌、黃旭忠原均熟識，縱需分擔亦無需早於出發前一個月左右即提領該款。然被告
如係「一月底左右」告知張美華要支付兩萬多元，張美華於一月十三日所提領之十三
萬元即無用以支付二萬五千元部分。是張美華之證詞無非為迴護被告之詞，不足採為
被告有支付二萬五千元予黃旭忠或謝玉秀之證據。再依上開（一）所述，黃旭忠係榮
昌公司之實際負責人，張世昌對該公司有關業務及請款撥付等並不過問，其對自身是
如何交所謂「分擔」之金錢，先謂「在旅遊後黃旭忠向其收取」，後又謂「渠等把應
該分擔的部分拿給黃旭忠的太太」，復又稱「其自花蓮回來的第二天在榮昌公司拿三
萬元給黃旭忠」，第一審中先謂：「到機場時，渠等把應該分擔的部分拿給黃旭忠的
太太。」，後改稱「其二萬五千元當場交付黃旭忠」，均無法為相同之陳述，且其自
稱「平時都會帶很多現金在身上」一事，亦為其妻蔡絹所否認，顯然張世昌部分亦非
自己分擔，而係由榮昌公司負擔，其初於偵查中所述公司有招待被告及其妻、小孩至
花蓮旅遊等語，應屬實在；再依上開永嘉旅行社收據上所載日期為八十九年一月二十
八日，早在被告八十九年一月三十一日知道要調職前，且收受買受人為榮昌公司，及
該收據上與美侖大飯店之統一發票上均載明統一編號，可知花蓮旅遊係黃旭忠早在被
告自八里廠調職前，即為使榮昌公司與八里廠間有良好關係，希望該廠不要刁難公司
之警衛，決定以公司名義招待被告及其妻、子，並由其妻謝玉秀先行聯繫旅行社辦理
，再由其依該收據及統一發票金額向榮昌公司領款交謝玉秀支付其事先以信用卡支出
之旅遊費用，否則上開收據上何須記載榮昌公司為買受人，收據及統一發票上亦均載
明榮昌公司之統一編號，以作為將來該公司之費用支出？原判決對該收據上記載買受
人為榮昌公司，與統一發票上均載該公司之統一編號部分，可為花蓮旅遊之費用係由
榮昌公司支出之證據，及上開各證人明顯迴護被告、相互矛盾之證詞，均未說明何以
不足以證明被告犯行之理由，即有判決理由不備之違法。（五）證人黃旭忠雖稱：欲
侵占榮昌公司之金錢以補張世昌要其負責水美公司罰款十八萬元事等語。然以其所稱
向公司領取交給被告之交際費二萬元、永嘉旅行社及美侖大飯店之旅遊費用五萬三千
四百三十元、五千三百七十七元，張世昌所交付之三萬元（或二萬五千元）、加上如
被告所說已交付之二萬五千元，總額為十三萬三千餘元，亦不足該數額，張世昌亦證
稱：偵查卷內榮昌公司支出明細表所載日期、內容均不正確，黃旭忠亂報，有侵占公
司情事，況當時公司會計張明娟於第一審中證稱；公司的事都是總經理在處理，伊不
知道公司是否要黃旭忠出這十八萬元，公司請款先給黃旭忠看過，如果其同意，伊就
撥錢給請款人等語。而被告既為榮昌公司之實際負責人，公司之事均由黃旭忠處理，
張世昌不過問該公司之事，豈會對黃旭忠處理該事做出要其負擔上開十八萬元之事？
被告係於何時對水美公司做出處罰？本係水美公司對超過截止期限，水美公司要求榮
昌公司負責之依據為何？水美公司何時要求榮昌公司負責十八萬元？榮昌公司有無給
付該款予水美公司？又張世昌與黃旭忠在榮昌公司分別持股多少？有無以該二人之親
友任該公司股東？如有，分別之持分多少？亦均未經原審調查，此屬應於審判期日調
查之證據未予調查之違法云云。
惟查原判決以公訴意旨略稱：被告為衛工處八里廠廠長，為依法從事公務之人。衛工
處與水美公司於八十八年十二月三十日簽訂「淡水河系污水下水道系統委託代操作維
護（第一標）」合約，將八里廠及海洋放流管等相關設施範圍內之所有設備、廠房、
管線、環境之操作、維護及管理工作委託給水美公司。依該合約條款規定，水美公司
辦理外包服務時，其合約工作內容應事先送衛工處核備。水美公司於八十八年十二月
二十四日先與榮昌公司簽訂駐警防護公司（保全業務）合約，將八里廠的保全工作分
包給榮昌公司，惟八里廠廠務組技術員劉家華隨即發現榮昌公司並非保全業者，乃先
以口頭通知水美公司承辦人蔡德興轉知榮昌公司總經理黃旭忠，黃旭忠即與中泰公司
接洽，並於八十九年一月六日在榮昌公司首度接洽借牌問題。至一月十日水美公司以
第五號備忘錄將該公司與榮昌公司之合約送到八里廠，由劉家華簽擬「請原設計之中
興工程顧問公司表示意見」，並呈由廠長即被告於一月十四日批可。榮昌公司至此確
知資格不符，乃於同日與中泰公司簽訂合作契約，嗣於一月十七日檢送水美公司與中
泰公司之合約給八里廠。榮昌公司總經理黃旭忠為能順利借牌繼續承包八里廠的保全
業務，乃邀請被告於一月二十一日晚上至八里鄉「明石餐廳」參加榮昌公司之尾牙聚
餐，並在餐後交付二萬元給被告收受。復邀請被告一家三口於二月十一日到十三日至
花蓮旅遊，並由榮昌公司支付全部費用約二萬一千元。被告明知前述現金交付與旅遊
招待皆因其任職八里廠廠長，對水美公司與榮昌公司間之外包合約具有初審權責，竟
仍基於概括犯意，對職務上之行為收受賄賂及其他不正利益。至花蓮旅遊翌日水美公
司即補送中泰公司之公司證照給八里廠，再由八里廠連同該二公司間的合約轉呈衛工
處，經該處同意備查，榮昌公司遂順利以中泰公司名義繼續承包八里廠之保全業務。
認被告對於違背職務之行為收取賄賂及其他不正利益，係犯貪污治罪條例第四條第一
項第五款之違背職務之行為收受賄賂及其他不正利益罪嫌云云。經綜合調查證據之結
果，以被告否認有公訴意旨所指違背職務之行為收受賄賂及其他不正利益犯行，辯稱
：伊雖然有參加榮昌公司的尾牙聚餐，但根本沒有收受二萬元，……又旅遊係張世昌
邀約的，旅遊費用係各自負擔，去旅遊係大家基於好友的關係，與伊職務並沒有任何
關連，且出去旅遊的時間係在伊調職八里廠之後，張世昌係八里鄉的里民代表，係因
里民抗爭八里廠事件而認識的。榮昌公司借牌一事，伊並不在場，也不知情，保全人
員均係僱用同一批人，伊並沒有發現有公司更替一事，……伊若有如起訴書所指訴收
受賄款，怎麼會對水美公司處以罰款等語。並依憑衛工處八十六年十月四日、八十九
年二月八日職務異動通知單、衛工處修正現行分層負責明細表等證據，認被告自八十
六年九月十五日任職衛工處八里廠廠長，於八十九年一月三十一日調派衛工處第一污
水處理廠廠長，於同年二月二十三日辦理交接，又綜合證人鄒先俊、蔡德興、鍾萬鈞
、黃旭忠、張世昌等人之證言，認不足以證明被告有明知榮昌公司向中泰公司借牌承
包保全業務之事。另依據證人黃旭忠、張明娟之證言，及黃旭忠親撰的工作日誌，認
並無積極證據足以證明被告有公訴意旨所指收受二萬元賄賂犯行。又依據證人張世昌
、蔡絹、謝玉秀、王書港等人之證詞，認被告偕其妻子與張世昌夫婦、黃旭忠夫婦及
子同往花蓮旅遊，事前言明各自分擔旅遊費用，係基於朋友情誼而舉家旅遊，與公務
員之職務行為並無關連，並無證據足以證明被告有公訴意旨所指對於違背職務之行為
收受賄賂及其他不正利益之犯行，因而撤銷第一審不當之科刑判決，改判諭知被告無
罪，已詳述其證據取捨及判斷之理由，核與卷證資料相符，從形式上觀察並無違背法
令之情形。按證據之取捨及證據證明力之判斷，俱屬事實審法院之職權，苟無違背證
據法則，又已於判決內論敘其何以做此判斷之心證理由者，自不能指為違法。經查原
審綜合其調查證據之結果，對於證人張世昌、蔡德興、鍾萬鈞、劉家華、鄒先俊、黃
旭忠、謝玉秀等人之供述，及測謊鑑定應以何者為可採，已詳述其證據取捨及判斷之
理由，進而認並無證據足以證明被告有公訴意旨所指之犯行，已說明其論斷之理由，
核與證據法則並無違背，為其職權之適法行使，揆之前開說明，自不能指為違法。檢
察官上訴意旨所指各節，或為單純事實之爭執並不影響事實之判斷而可認為對原判決
之主旨有影響；或對原審已經調查、論斷並已於判決理由內說明其證據取捨及判斷之
事項重為爭辯，屬原審職權適法行使之範圍；核均非適法之第三審上訴理由，應認其
上訴為違背法律上之程式，予以駁回。至於被告其行為是否另涉有公務員服務法等所
規定義務之違反，屬公務員懲處之範疇，併予敘明。
據上論結，應依刑事訴訟法第三百九十五條前段，判決如主文。
中　　　華　　　民　　　國　　九十三　　年　　 十一 　　月　　 十八 　　日
                              最高法院刑事第七庭
                                  審判長法官  莊  登  照
                                        法官  洪  明  輝
                                        法官  黃  一  鑫
                                        法官  魏  新  和
                                        法官  林  秀  夫
      右正本證明與原本無異
                                              書  記  官
中　　　華　　　民　　　國　　九十三　　年　　 十一 　　月　　二十四　　日
                                                                        Ｋ
